【裁判字號】    98,台上,1229
【裁判日期】    980716
【裁判案由】    請求返還買賣價金
【裁判全文】
最高法院民事判決            九十八年度台上字第一二二九號
上  訴  人  甲○○
訴訟代理人  江肇欽律師
被 上訴 人  乙○○
            己○○
            壬○○
            癸○○
            丙○○
            戊○○
            子○○
            庚○○
            丁○○
            辛○○
上列當事人間請求返還買賣價金事件，上訴人對於中華民國九十
八年三月二十四日台灣高等法院第二審判決（九十七年度上字第
四二號），提起上訴，本院判決如下：
    主  文
原判決關於駁回上訴人其餘上訴及該訴訟費用部分廢棄，發回台
灣高等法院。
    理  由
本件被上訴人主張：伊等之被繼承人林源治於民國八十一年六月
六日以新台幣（下同）四百零五萬二千八百九十六元之價格向上
訴人購買坐落新竹縣竹東鎮○○○段一九四之二、一九五之一三
三、一九五之一三四地號土地（下稱一九四之二地號三筆土地）
上興建中約三十五坪之房屋乙間（下稱系爭房屋），價金由林源
治於八十年十二月四日以二千餘萬元將所有上開三筆土地應有部
分（已移轉登記與上訴人）出售與上訴人之價款中扣抵。詎上訴
人於該房屋完工後，未依約履行，經林源治於八十九年一月催告
，未獲置理。林源治已於九十三年二月二十八日死亡，伊等為林
源治之全體繼承人，依民法第二百五十四條規定，以起訴狀繕本
之送達為解除系爭房屋買賣契約之意思表示，請求返還上開價金
中之三百七十五萬二千八百九十六元等情。求為命上訴人如數給
付，並加付法定遲延利息之判決（被上訴人逾上開金額之請求，
業受敗訴判決確定）。
上訴人則以：伊未依林源治八十九年一月催告履約，僅構成給付
遲延，被上訴人未再定期催告，逕行解約，於法不合。且縱認系
爭房屋之買賣契約合法解除，被上訴人已授權子○○於九十五年
三月十四日就該契約之債權債務以三十萬元與伊成立和解，自不
得再請求返還價金。又如認兩造未達成上開和解，因林源治出售
與伊之一九四之二地號三筆土地部分遭占用，價金乃以扣除暫定
被占用面積後所餘坪數按每坪十二萬元計價，嗣發覺實際被占用
面積超過暫定被占用面積一七．四二四坪，林源治應退還價款二
百零九萬零八百八十元；另林源治未依約保留可供汽車通行之道
路供伊所建房屋住戶出入，致伊以九百五十萬元向他人購買土地
供作道路，伊亦得請求賠償是項支出之損害。爰以上開應退還價
款及賠償金額，與本件伊所負債務抵銷等語，資為抗辯。
原審將第一審命上訴人給付超過三百七十五萬二千八百九十六元
本息部分廢棄，改判駁回被上訴人該部分之訴，並駁回上訴人其
餘上訴，係以：被上訴人子○○代理其餘被上訴人於九十五年三
月七日與上訴人及其弟林清貴簽立保證書，約定上訴人應於同年
月十四日出面與子○○解決債務關係，否則保證人林清貴將負責
清償上訴人所欠四百零五萬二千元債務。衡諸該保證書所載金額
與林源治購買系爭房屋之價款相當，且上訴人明知與林源治就購
買一九四之二地號三筆土地應有部分尚遺有遭占用面積及通道費
用等爭執，仍願在保證書上簽名，足見上訴人已與被上訴人達成
合意解除購買系爭房屋之契約，由上訴人於同年月十四日退還四
百零五萬二千元價金，如未退還，由林清貴負併存債務承擔義務
，以解決因購地建屋及出售房屋所生一切爭執之和解契約。上訴
人雖抗辯被上訴人已授權子○○於九十五年三月十四日就上開債
權債務以三十萬元與其成立和解云云，並舉證人林章傑、黃士杰
、黃豪杰等人為證。然被上訴人子○○甫於九十五年三月七日代
理其餘被上訴人與上訴人成立以退還四百零五萬二千元價金之和
解契約，豈願另以不到一成之三十萬元再行成立和解，且未將和
解過程及結果記載於書面或取回上述保證書，與常理不符，不足
採信。上訴人於九十五年三月七日同意返還被上訴人四百零五萬
二千元後，已給付其中三十萬元，被上訴人自得依和解契約請求
上訴人給付未付之三百七十五萬五千元及其利息。又兩造就買賣
一九四之二地號三筆土地及系爭房屋之糾紛業已達成和解，有如
前述，上訴人縱有請求被上訴人退還遭占用面積之價款二百零九
萬零八百八十元，及賠償未履行提供通道供通行所致損害九百五
十萬元之權利，亦因和解而拋棄，上訴人為抵銷抗辯，為無可取
。綜上，被上訴人行使法定解除權解除系爭房屋買賣契約，依回
復原狀規定，請求上訴人給付三百七十五萬五千元及其利息，洵
屬正當，應予准許; 逾此金額，不應准許等詞，為其判斷之基礎
。
惟查原審一方面以被上訴人得依九十五年三月七日成立之和解契
約請求上訴人給付應退還之價金，一方面又認被上訴人於行使法
定解除權後，得依回復原狀規定，請求上訴人返還價金，理由殊
有矛盾，難謂無判決理由矛盾之違法。次查被上訴人係主張渠等
得依民法第二百五十四條規定，以起訴狀繕本之送達為解除系爭
房屋買賣契約之意思表示，請求上訴人返還價金等語（見一審卷
第四頁、原審卷第一一八頁），並未提及已於九十五年三月七日
與上訴人就系爭房屋之解約及退還價金成立和解，乃原審竟認被
上訴人得依上開和解請求上訴人給付退還價金，顯係有就當事人
未聲明之利益，歸之於當事人，亦非適法。末查上訴人一再抗辯
其未依林源治八十九年一月催告履約，僅構成給付遲延，被上訴
人未再定期催告，逕行解約，於法不合云云（見原審卷第一○九
、一四七、一四八頁），攸關被上訴人依民法第二百五十四條規
定解除系爭房屋買賣契約是否合法，係屬重要之防禦方法，原審
就此恝置不論，即認被上訴人行使法定解除權解約後，得依回復
原狀規定，請求上訴人返還價金，並有判決不備理由之違法。上
訴論旨，指摘原判決於其不利部分違背法令，求予廢棄，為有理
由。
據上論結，本件上訴為有理由。依民事訴訟法第四百七十七條第
一項、第四百七十八條第二項，判決如主文。
中    華    民    國  九十八  年    七    月   十六   日
                      最高法院民事第六庭
                          審判長法官  劉  福  來
                                法官  陳  國  禎
                                法官  陳  重  瑜
                                法官  吳  麗  女
                                法官  簡  清  忠
      本件正本證明與原本無異
                                      書  記  官
中    華    民    國  九十八  年    七    月  二十八  日
                                                      v


司法院資訊處製作；財團法人民間司法改革基金會備份。
